【裁判字號】    89,訴,300
【裁判日期】    891207
【裁判案由】    違反公司法
【裁判全文】
臺灣雲林地方法院刑事判決                          八十九年度訴字第三號
    公  訴  人  臺灣雲林地方法院檢察署檢察官
    被      告  丁○○
                戊○○
                乙○○
                丙○○
                甲○○原名李.
右列被告等因違反公司法等案件，經檢察官提起公訴（八十九年度偵字第二一三五號
、第二八六九號），本院判決如左：
    主  文
丁○○、戊○○、乙○○、丙○○、甲○○共同公司負責人，違反公司應收之股款，
股東並未實際繳納，而以申請文件表明收足之規定，丁○○、戊○○、甲○○、乙○○各處拘役伍拾日，丁○○、戊○○、甲○○均緩刑貳年，丙○○處拘役拾日，緩
刑貳年。
    事  實
一、丁○○、戊○○、乙○○三人於民國八十四年六月間，在雲林縣虎尾鎮○○路三
    三號，商議成立雯昌企業有限公司（以下簡稱雯昌公司，設雲林縣虎尾鎮○○里
    ○○路三三號），其等均明知自己並未出資，卻為辦理公司之設立登記，即於八
    十四年八月初，邀集丙○○、甲○○（原名李春蓬）加入為股東，丙○○、甲○○亦明知並未出資，惟仍與丁○○、戊○○、乙○○本於犯意之聯絡，由戊○○
    、丁○○、甲○○虛構丁○○、戊○○、乙○○、丙○○、甲○○出資額分別為
    新臺幣（下同）一百五十萬、一百五十萬、一百二十萬、七十萬、十萬元，並向
    不知情之莊瓊如以需短期資金週轉為由，商借五百萬元，由莊瓊如於八十四年八
    月五日將允借五百萬元存入雯昌公司籌備處設於臺灣中小企業銀行虎尾分行所之
    00000000000帳戶，以順利取得公司之出資及資產證明，而實際上則
    由丁○○預先將蓋好上開帳戶印鑑章之取款憑條交由莊瓊如收執，莊瓊如於八十
    四年八月七日提領上開借款一空。甲○○當時係設在雲林縣虎尾鎮○○路三三二
    號「一信會計事務所」之職員，為他人申請公司設立登記為其業務，係屬從事業
    務之人，其明知上開款項證明係屬虛偽，竟與丁○○、戊○○、乙○○、丙○○
    等人本於登載不實業務上文書之犯意聯絡，於八十四年八月初，在上開事務所內
    ，將該虛偽之銀行存款登載於其業務上所製作之雯昌公司資產負債表，並利用不
    知情之張乙好會計師，於八十四年八月六日，簽證不實之公司設立登記資本額查
    核報告書之業務上文書，於八十四年八月八日，甲○○依據丁○○、戊○○提供
    之資料，製作公司設立登記申請書、公司章程、股東名冊，連同上開查核報告書
    、銀行帳戶存摺影本等文件，向當時之臺灣省政府建設廳（現為經濟部中部辦公
    室）申請辦理雯昌公司設立登記，使不知情之承辦人將上開不實之事項，登載於
    職務上所掌公文書，而於八十九年八月九日核准雯昌公司設立登記，均足生損害
    於與雯昌公司交易之相對人及主管單位辦理公司登記業務之正確性。
二、案經臺灣雲林地方法院檢察署檢察官自動檢舉偵查起訴。
    理  由
一、訊據被告丁○○、乙○○、丙○○、甲○○等人對右揭犯罪事實坦承不諱，被告
    戊○○則矢口否認有何犯行，辯稱伊有出資云云。經查：右揭犯罪事實除據被告
    丁○○、乙○○、丙○○、甲○○供述一致外，並經一信會計事務所負責人莊欲
    賢、莊學龍於偵查中陳稱由被告甲○○承辦申請公司登記之情事屬實，證人莊瓊
    如亦於偵查中證稱借錢給被告丁○○、戊○○五百萬元，並於事後填載取款憑條
    將該筆款項領走等情明確，復有台灣中小企業銀行虎尾分行函文及其所附雯昌公
    司上開帳戶資金往來之存、取款憑條附於本院八十六年度訴字第一一七號被告丁○○、丙○○被訴偽造有價證券案件之刑事卷宗，及台灣省政府建設廳函文及其
    所附之雯昌公司設立登記申請書、公司章程、公司設立登記資本額查核報告書、
    資產負債表、雯昌公司籌備處存摺往來明細、雯昌公司設立登記事項卡、董事、
    股東名單等書證在卷足參。被告戊○○雖以前詞置辯，惟不僅與其餘被告所供不
    符，其出資之證明何在，被告戊○○亦無從提出，且其對被告丁○○當庭所供虛
    偽出資成立雯昌公司等情均無意見，顯已承認股東並無實際出資無誤，其上開所
    辯顯不實在。被告丁○○雖又辯稱：伊只是掛名負責人，實際是戊○○在做云云
    ，亦與其在偵查中及本院初訊中所供均有出入，且與其餘被告所供不符，被告乙○○、丙○○另均辯稱：不清楚會發生這種事，不知道是違法云云，亦均是避重
    就輕之詞，均不足為信，事證明確，其犯行均堪認定，自應依法論科。
二、按公司法於八十六年六月二十五日修正公佈前，原第九條第三項規定：公司應收
    之股款，股東並未實際繳納，而以申請文件表明收足，或股東雖已繳納而於登記
    後將股款發還股東，或任由股東收回者，公司負責人各處五年以下有期徒刑、拘
    役或科或併科二萬元以下罰金，與現行條文將較，兩者之法定刑度相同，應適用
    裁判時之現行法律，則核被告等人所為，均係犯公司法第九條第三項之罪，及刑
    法第二百十六條、第二百十五條之行使業務上登載不實文書罪、第二百十四條使
    公務員登載不實罪。被告甲○○登載業務上不實文書之低度行為為行使業務上不
    實文書之高度行為所吸收，不另論罪。被告甲○○先後登載業務上不實之資產負
    債表等文件，並利用不知情之會計師登載不實之查核報告書，均係時間緊接，觸
    犯犯罪構成要件相同之罪名，顯係基於概括犯意而為，應依連續犯規定論以一罪
    。其利用不知情之會計師登載業務上不實之文書，係屬間接正犯。被告丁○○、
    乙○○、戊○○分別是雯昌公司之董事長及董事，有上開董事、股東名單在卷可
    徵，其三人均係公司負責人（公司法第八條第一項參照），被告丙○○、甲○○
    雖僅係股東，依刑法第三十一條第一項之規定，仍以共犯論。被告甲○○係從事
    公司申請設立登記業務之人，被告丁○○、乙○○、戊○○、丙○○雖未具備該
    特定關係，依上開法條之規定，仍以共犯論。是被告五人所犯上開三罪間，有犯
    意之聯絡，行為之分擔，均為共同正犯。又被告所犯上開三罪，具有方法結果之
    牽連關係，為牽連犯，應從一重論以一公司法第九條第三項之罪。爰審酌被告丁○○、乙○○、丙○○、甲○○犯後均已坦承犯行，具有悔意，被告戊○○雖辯
    稱其有出資，但其對被告丁○○之所供並無異詞，前已述及，足認此乃其之前對
    被告丁○○追究刑責所持一貫之說法，難以此認其係飾詞狡辯而不具悔意，並被
    告丁○○、戊○○、乙○○均屬虛偽成立公司之提案人，被告甲○○則是製作並
    提出虛偽文件之人，其四人犯罪情節均較重，被告丙○○之犯罪情節則顯尚輕等
    一切情狀，分別量處如主文所示之刑。查被告丁○○、戊○○、丙○○、甲○○
    前均未曾受有期徒刑以上刑之宣告，有台灣雲林地方法院檢察署刑案資料查註紀
    錄表一紙在卷可稽，其犯罪後已深知悔悟，本院認其經此教訓後，當益知警惕，
    信無再犯之虞，因認其所宣告之刑，以暫不執行為適當，併予宣告緩刑二年，以
    勵自新。至被告乙○○前因犯詐欺案件，經法院判處有期徒刑六月，緩刑三年，
    於八十七年一月八日確定在案，亦有上開查註紀錄表在卷可參，自無從宣告緩刑
    ，併此敘明。
據上論斷，應依刑事訴訟法第二百九十九條第一項前段，公司法第九條第三項，刑法
第十一條前段、第二條第一項前段、第二十八條、第二百十六條、第二百十五條、第
二百十四條、第五十五條、第七十四條第一款，罰金罰鍰提高標準條例第一條前段，
判決如主文。
中      華      民      國    八十九    年    十二    月      七      日
                                        臺灣雲林地方法院刑事第一庭
                                            法  官  侯  廷  昌
右正本證明與原本無異。
如不服本判決，應於判決送達後十日內向本院提出上訴狀( 應附繕本 )。
                                            書記官  李  清  龍
中      華      民      國    八十九    年    十二    月      七      日
附錄法條：公司法第九條第三項、刑法第二百十四條、第二百十五條、第二百十六條
公司法第九條第三項
公司應收之股款，股東並未實繳納，而以申請文件表明收足，或股東雖已繳納而於登
記後將股款發還股東，或任由股東收回者，公司負責人各處五年以下有期徒刑、拘役
或科或併科新臺幣六萬元以下罰金。
刑法第二百十四條
明知為不實之事項，而使公務員登載於職務上所掌之公文書，足以生損害於公眾或他
人者，處三年以下有期徒刑、拘役或五百元以下罰金。
刑法第二百十五條
從事業務之人，明知為不實之事項，而登載於其業務上作成之文書，足以生損害於公
眾或他人者，處三年以下有期徒刑、拘役或五百元以下罰金。
刑法第二百十六條
行使第二百十條至第二百十五條之文書者，依偽造、變造文書或登載不實事項或使登
載不實事項之規定處斷。


司法院資訊處製作；財團法人民間司法改革基金會備份。
